最高法院刑事判決　　　　　　九十六年度台上字第一二三七號
上　訴　人　甲○○
選任辯護人　張居德律師
上列上訴人因違反毒品危害防制條例案件，不服台灣高等法院台
中分院中華民國九十五年十一月八日第二審更審判決（九十五年
度上重更(一)字第四一號，起訴案號：台灣台中地方法院檢察署九
十四年度偵字第八五二六號），提起上訴，本院判決如下：
    主  文
上訴駁回。
    理  由
本件原判決認定：上訴人甲○○前有違反麻醉藥品管理條例及賭
博等前科紀錄（於本案不構成累犯），透過李春松（成年人）之
介紹而經常向真實姓名年齡不詳綽號「阿順」之台灣籍成年男子
（在大陸地區經商）購買海洛因施用，因甲○○之帳目清楚而獲
得「阿順」及李春松之信賴；另真實姓名年齡不詳綽號「安哥」
之台灣籍成年男子則為「阿順」、李春松及甲○○之朋友。彼等
均明知海洛因係毒品危害防制條例第二條第二項第一款規定之第
一級毒品，仍共同基於運輸第一級毒品海洛因之犯意聯絡，於民
國九十四年四月二十六日，甲○○前往大陸某地，和「阿順」及
李春松碰面後，「阿順」及李春松即與甲○○協議，甲○○回台
後，至台北縣金山鄉向「安哥」拿取八塊海洛因磚，即可以新台
幣（下同）七十萬元之低價購買其中一塊海洛因磚施用或運用，
其餘海洛因磚則委由甲○○暫為保管，過些時日「阿順」再派人
前往拿取。甲○○同意後，即於九十四年五月十二日取道澳門搭
機返回桃園中正國際機場，當日晚上七、八時許，由不知情之女
友林佳儒（經原審判決無罪確定）駕駛車號八Ｖ─三一七二號自
用小客車（車主登記為林佳儒之母林黃素枝所有）前往迎接，駛
往台北縣金山鄉投宿於汽車旅館。翌日（即十三日）凌晨一時許
，甲○○一人駕駛林佳儒之自用小客車前往「安哥」家（位於台
北縣金山鄉○○○路金山高中旁），欲向「安哥」拿取海洛因磚
，惟因海洛因尚未送到，「安哥」要其再稍候聯絡，甲○○即返
回汽車旅館休息並等候消息，並以其所有0000000000
號行動電話及林佳儒所有之0000000000號行動電話，
與在大陸之李春松聯絡上開海洛因磚運送情形。當日中午，甲○
○、林佳儒駕車前往「安哥」家，「安哥」告知甲○○海洛因磚
由其朋友「阿海」之成年人在找尋，並駕車搭載甲○○、林佳儒
前往北部沿海兜風，同日（即十三日）下午四、五時許，「安哥
」帶甲○○、林佳儒前往海邊某家餐廳吃飯。至晚上八時五分許
，「阿海」打電話聯絡「安哥」，謂海洛因磚已經找到，要「安
哥」過去拿取，「安哥」即駕其車搭載甲○○至海邊，向「阿海
」取得八塊海洛因磚後，即返回「安哥」家旁，由甲○○將八塊
以三層紅白相間之塑膠袋包裝之海洛因磚，置於林佳儒之自用小
客車後車廂地毯下面之備胎旁邊，再由「安哥」駕駛其車，搭載
甲○○返回餐廳與林佳儒碰面，嗣甲○○和林佳儒回到「安哥」
家旁開車，由林佳儒駕車經國道一號高速公路往台中方向行駛。
前開運輸毒品之訊息為台灣台中地方法院檢察署檢察官偵辦其他
毒品案件發現，乃指揮內政部警政署刑事警察局第六隊二組、台
中縣警察局霧峰分局、中部地區巡防局台中機動查緝隊、岸巡三
二大隊、國道公路警察局第三隊員警組專案小組監控，於九十四
年五月十四日凌晨一時許，在國道高速公路台中縣后里收費站南
下處欄檢前開自用小客車，而自後車廂地毯下面之備胎旁邊查獲
第一級毒品海洛因磚八塊（經鑑定共淨重二八九二．四０公克，
空包裝重三一三．五四公克，純度百分之八四．六五，純質淨重
二四四八．四二公克）及包裝海洛因之塑膠袋三個，並扣得甲○
○所有供聯絡運輸毒品所用之0000000000號行動電話
一具（含ＳＩＭ卡一張）等情。係以上揭事實，業據上訴人自白
不諱，並有其所有之0000000000號行動電話於九十四
年五月十三日和李春松通話、同案被告林佳儒所有之00000
00000號行動電話於同日由上訴人和李春松通話、綽號「安
哥」之0000000000號行動電話於同日和「家彥救生協
會」、「丁仔」等人通話之監察譯文、某男（應為「阿海」）以
0000000000號行動電話於同年月十二日、十三日和「
安哥」通話之三紙電信監察譯文在卷可按，及第一級毒品海洛因
磚八塊、包裝海洛因之塑膠袋三個及0000000000號行
動電話一具（含ＳＩＭ卡一張）等扣案可資佐證。又扣案之八塊
海洛因磚經鑑定結果，確均含第一級毒品海洛因成分，共淨重二
八九二．四０公克，空包裝重三一三．五四公克，純度百分之八
四．六五，純質淨重二四四八．四二公克，有法務部調查局九十
四年七月七日調科壹字第一二００一六一六三號鑑定通知書一份
附卷足參。再查：(一)上訴人雖於第一審及原審前審辯稱：並未運
輸毒品，只是暫時幫「阿順」保管云云。惟按毒品危害防制條例
規定之運輸毒品罪，係指轉運輸送而言，不以國外輸入國內或國
內輸出國外者為限，其在「國內運送」者，亦屬之，至於運輸之
動機、目的是否意在為己或為他人，運輸之方法為海運、空運、
陸運或兼而有之，均非所問。至零星夾帶或短途持送者，雖得斟
酌實際情形，依持有毒品罪論科，但仍以無運輸或販賣之意圖者
為限。且運輸第一級毒品罪，所謂「運輸」，係本於運輸意思而
搬運輸送而言，倘其有此意圖，一有搬運輸送之行為，犯罪即已
成立，並不以運抵目的地為完成犯罪之要件。上訴人自大陸回國
後翌日，即依綽號「阿順」男子之託前往台北縣金山鄉向綽號「
安哥」者拿取前開海洛因磚，顯與綽號「阿順」、「安哥」、及
林春松等人具有共同運輸第一級毒品之認識及意圖，其否認有運
輸毒品犯行云云，顯屬飾卸之詞，不足採信，其有上開犯行，洵
堪認定。(二)海洛因為毒品危害防制條例第二條第二項第一款所稱
之第一級毒品，上訴人因貪圖可以七十萬元之低價購買一塊海洛
因磚，以為施用或運用之代價，而共同基於運輸第一級毒品海洛
因之犯意聯絡，自大陸地區回台後，向「安哥」拿取在台灣北部
沿海地區丟包尋獲之八塊安洛因磚，準備攜回保管，於運回中部
途中為警查獲。核上訴人所為，係犯毒品危害防制條例第四條第
一項之運輸第一級毒品罪。其運輸第一級毒品前後持有第一級毒
品之低度行為，應為其運輸第一級毒品之高度行為所吸收，不另
論罪。又按共同正犯之意思聯絡，原不以數人間直接發生者為限
，即有間接之聯絡者，亦包括在內；且共同實施犯罪行為之人，
在合同意思範圍以內，各自分擔犯罪行為之一部，相互利用他人
之行為，以達其犯罪之目的者，即應對於全部所發生之結果，共
同負責。上訴人與綽號「阿順」、李春松、綽號「安哥」、「阿
海」等成年男子間，就前開犯行，均有犯意聯絡及行為分擔，應
論以共同正犯。至刑法第二十八條條文雖於九十四年二月二日修
正公布，於九十五年七月一日施行，但對上訴人並無有利與否之
問題，依刑法第二條第一項前段規定，應適用修正前規定。(三)按
刑法第五十九條之酌量減輕其刑，必於犯罪之情狀，在客觀上足
以引起一般同情，認為即予宣告法定最低度刑，猶嫌過重者，始
有其適用，上訴人之選任辯護人所主張：上訴人並無前科，素行
端正，子女眾多等情狀，僅可為法定刑內從輕科刑之標準，不得
據為酌量減輕之理由；復按刑法第五十九條之規定，係裁判上之
酌減，乃法院於職權範圍內得為酌定之事項，除其裁量權之行使
，明顯違反比例原則外，不得任意指為違法。上訴人於八十六年
間因違反麻醉藥品管理條例案件，經第一審判處有期徒刑八月，
於八十七年十一月五日執行完畢；又於八十九年間因賭博案件，
經第一審判處有期徒刑三月確定，於八十九年三月二十三日易科
罰金執行完畢；再於九十三年間因毒品危害防制條例案件，經裁
定送觀察勒戒，認無繼續施用毒品之傾向，於九十三年四月二十
七日經台灣台中地方法院檢察署檢察官為不起處分確定，有台灣
高等法院被告前案紀錄表一份在卷可憑，雖其不構成累犯，但足
認素行非佳，其不思以正當途徑掙取金錢，竟因利慾薰心，貪圖
可以七十萬元低價購入一塊海洛因磚之暴利，在台灣北部沿海地
區運送上開海洛因磚八塊，數量甚鉅，較之零星夾帶海洛因且純
度不高者非可比擬，苟順利流入市面，將助長無數毒品犯罪，消
耗國家為杜絕毒品犯罪所付出之社會成本極大。故縱上訴人於審
理時坦承犯行，但其犯罪之情狀，在客觀上並無認為宣告法定低
度刑期，猶嫌過重之情形，尚非得依刑法第五十九條之規定酌減
其刑。因而撤銷第一審關於上訴人部分之不當判決，適用上開法
條及毒品危害防制條例第十八條第一項前段、第十九條第一項，
刑法第十一條前段、（修正前）第二十八條、第三十七條第一項
，改判仍論上訴人以共同運輸第一級毒品罪，並審酌上訴人有違
反麻醉藥品管理條例、賭博及毒品危害防制條例之前科紀錄，業
如前述，堪認其品行不佳，且無悛悔向上之心，不思以正當途徑
掙取金錢，明知海洛因係屬戕害身心之毒品，足以使施用者導致
精神障礙、性格異常，甚至造成生命危險之生理成癮性及心理依
賴性，竟因貪圖運輸第一級毒品海洛因所能獲取之暴利，在台灣
地區運送保管淨重高達二八九二．四０公克、純度亦高達百分之
八四．六五之海洛因磚八塊，苟該毒品順利流入市面，勢必嚴重
助長國人施用毒品之惡習，戕害國民身心健康，並危害社會治安
甚鉅，惟念及本案巨額毒品尚未流入市面即為警查獲，且上訴人
犯後於原審審理時坦承犯行，具有悔意，及其尚有高齡老母及二
名子女需要扶養等一切情狀，量處無期徒刑，並依法宣告褫奪公
權終身。並以：（一）扣案之第一級毒品海洛因磚八塊係屬第一
級毒品，應依毒品危害防制條例第十八條第一項前段規定諭知沒
收銷燬之。另經查獲之第一級毒品海洛因之「空包裝」（重三一
三．五四公克，為外包裝）及扣案包裝海洛因之塑膠袋三個，均
為上訴人及「阿順」等人所有犯運輸毒品罪所用之物，且具有防
止毒品裸露、逸出及潮溼之功用，並便於運輸；另扣得0000
00000號行動電話一具（含ＳＩＭ卡一張），為上訴人所有
，且係其與共犯李春松等人聯繫運輸毒品所用之物，業經上訴人
供明在卷，均應依毒品危害防制條例第十九條第一項之規定宣告
沒收之。又上開物品均經扣案，毋庸再依同條規定諭知：如全部
或一部不能沒收時，追徵其價額或以其財產抵償之。（二）本案
雖扣得0000000000號行動電話，且上訴人持該行動電
話與共犯李春松聯繫運輸毒品，惟該行動電話係案外人林佳儒所
有，無從依毒品危害防制條例第十九條第一項前段規定宣告沒收
。又扣得之上訴人所有0000000000號行動電話一支（
含ＳＩＭ卡一張）、ＳＩＭ卡三張及林佳儒所有之000000
0000號行動電話一支（含ＳＩＭ卡一張），均無積極證據足
認與上訴人所犯運輸毒品有何關連；另在查獲自用小客車駕駛座
及林佳儒之皮包內扣得海洛因四包、安非他命一包、玻璃吸食器
二支、藥鏟二支等物，均屬林佳儒所有供施用毒品之物，業據林
佳儒供述在卷，均與上訴人運輸第一級毒品罪無關，不予宣告沒
收，經核於法尚無違誤。上訴意旨略稱：(一)第一審判決原並論處
上訴人另犯懲治走私條例之罪，原判決認定上訴人不成立懲治走
私條例之罪責，顯已認定上訴人所犯情節較第一審為輕，量刑自
應因之減輕，詎原判決並未敘明理由，仍量處與第一審判決相同
之無期徒刑，自違「不利益變更禁止原則」，並有判決理由不備
之違法。(二)原判決事實認定：上訴人向「安哥」拿取八塊海洛因
磚後，為警查獲等情；惟理由卻稱：向「安哥」拿取海洛因磚，
並由綽號「阿水」男子交付海洛因後，準備運回清水之山上等旨
，究竟上訴人係向「安哥」或「安哥」及「阿水」拿取？前後不
一，自有判決理由矛盾之違法。（三）原判決理由論敘上訴人等
與「阿海」間有犯意聯絡，應論以共同正犯，惟事實欄部分卻未
記載，亦有判決理由矛盾之違法。（四）原審未調查與「安哥」
通話之「家彥救生協會人員」、「丁仔」二人間是否有犯意聯絡
或行為分擔？亦未說明該等通話內容如何與本案有關，遽採為不
利證據，自有應於審判期日調查之證據未予調查及判決不備理由
之違法。（五）扣案0000000000號行動電話ＳＩＭ卡
所有權，究屬上訴人或行動電話之電信公司所有？原審未向發卡
公司查詢，將行動電話機具及ＳＩＭ卡一併宣告沒收，亦有應於
審判期日調查之證據未予調查及判決不適用法則之違法。（六）
未扣案之「安哥」使用之0000000000及「阿海」使用
之0000000000號行動電話係何人所有，原判決未予說
明，亦未依毒品危害防制條例第十九條第一項之規定宣告沒收，
自有應於審判期日調查之證據未予調查、判決不適用法則及判決
不備理由之違法等語。惟查：（一）量刑之輕重，係屬事實審法
院得依職權自由裁量之事項，苟法院於量刑時，已斟酌刑法第五
十七條各款所列情狀，而未逾越法定刑範圍，又未濫用其職權，
即不得遽指為違法。原判決論處上訴人運輸第一級毒品罪，雖較
第一審判決認定上訴人並犯懲治走私條例之情節為輕，惟運輸第
一級毒品罪之最輕法定本刑為無期徒刑，且原判決已說明上訴人
為貪圖運輸第一級毒品海洛因所能獲取之暴利，同意在台灣地區
運輸海洛因磚八塊，苟順利流入市面，將嚴重助長國人施用毒品
之惡習，戕害國民身心健康，並危害社會治安甚鉅等一切情狀，
為量處上訴人無期徒刑之理由，所處既為最低刑度，並未逾越法
定及第一審判決之刑度，亦未濫用自由裁量之權限，自無上訴意
旨所指違反不利益變更禁止原則及判決理由不備之違法可言。（
二）原判決事實已認定：「阿海」打電話聯絡「安哥」告以海洛
因磚已經找到之情事，「安哥」並即駕其車搭載上訴人前往海邊
，向「阿海」取貨等情（原判決第三頁第三至五行），顯已認定
「阿海」亦有犯意聯絡，應論以共同正犯，其嗣於判決理由內敘
明「阿海」亦為共同正犯（原判決第六頁第三至四行），並無判
決理由矛盾之違誤。（三）原判決理由已敘明00000000
00號行動電話及ＳＩＭ卡均屬上訴人所有，為聯繫運輸毒品所
用，已據上訴人供明在卷，應予沒收，至其餘未扣案之「安哥」
使用之0000000000及「阿海」使用之0000000
000號行動電話，依卷內資料既未能證明係「安哥」、「阿海
」所有，原判決未予宣告沒收，均無應於審判期日調查之證據未
予調查、判決不適用法則及判決不備理由之違法情形。再與「安
哥」通話之「家彥救生協會人員」、「丁仔」二人間是否有犯意
聯絡或行為分擔？此與本件犯罪構成事實，不生影響，原判決未
予究明及於理由內說明，均無應於審判期日調查之證據未予調查
、判決不適用法則及判決不備理由之違法；其餘上訴意旨於原判
決究竟如何違法，並未具體指明，猶置原判決明確論斷於不顧，
任意爭執，其上訴非有理由，應予駁回。
據上論結，應依刑事訴訟法第三百九十六條第一項，判決如主文
。
中　　華　　民　　國　九十六　年　　三　　月　　九　　日
                      最高法院刑事第五庭
                          審判長法官  林　增　福
                                法官  邵　燕　玲
                                法官  張　清　埤
                                法官  陳　世　雄
                                法官  蔡　國　在
      本件正本證明與原本無異
                                      書  記  官
中　　華　　民　　國　九十六　年　  三 　 月 　十三 　日
附錄論罪條文
毒品危害防制條例第四條第一項
製造、運輸、販賣第一級毒品者．處死刑或無期徒刑；處無期徒
刑者，得併科新台幣一千萬元以下罰金。
                                                      Ｅ
